【裁判字號】    98,易,719
【裁判日期】    990524
【裁判案由】    恐嚇取財
【裁判全文】
臺灣嘉義地方法院刑事判決               98年度易字第719號
公  訴  人  臺灣嘉義地方法院檢察署檢察官
被      告  乙○○
上列被告因恐嚇取財案件，經檢察官提起公訴（98年度偵字第75
63號），本院判決如下：
    主  文
乙○○幫助犯恐嚇取財罪，累犯，處有期徒刑陸月，如易科罰金
，以新臺幣壹仟元折算壹日。
    犯 罪 事 實
一、乙○○前因詐欺案件，經臺灣新竹地方法院以97年度竹簡字
    第816 號判處有期徒刑3 月確定，於民國98年1 月27日縮短
    刑期執行完畢。仍未悔改，可預見提供自己所申辦之金融帳
    戶予他人使用，可能幫助他人財產犯罪之行為，仍基於幫助
    恐嚇取財之不確定故意，於98年3 月19日至98年7 月13日前
    之某日，在不詳地點，將其所申設臺灣土地銀行竹北分行（
    下稱土地銀行）帳戶000000000000號之存摺、提款卡及密碼
    ，交予真實姓名、年籍不詳之成年人，以此方式幫助該人所
    屬之犯罪集團遂行恐嚇取財犯行。嗣該犯罪集團成員基於意
    圖為自己不法所有之犯意聯絡，利用蔡清金之賽鴿於98年7
    月間，甲○○之賽鴿於98年8 月12日上午6 時30分許均放飛
    訓練時，先後竊取其中之賽鴿，並循賽鴿腳上留有蔡清金、
    甲○○之父吳文白之聯絡電話，撥打電話告以如不匯款即無
    法取回賽鴿，使蔡清金、甲○○均心生畏懼，蔡清金遂依指
    示於98年7 月21日下午3 時49分許，由其子陳建宏匯款新臺
    幣（下同）5,596 元至乙○○前開土地銀行帳戶內；甲○○
    遂於98年8 月13日上午6 時58分，依指示匯款3,000 元至乙
    ○○前開土地銀行帳戶內。嗣經甲○○報警處理而循線查獲
    。
二、案經甲○○訴由宜蘭縣警察局宜蘭分局報告臺灣嘉義地方法
    院檢察署檢察官偵查起訴。
    理  由
一、按被告以外之人於審判外之陳述，雖不符刑事訴訟法第159
    條之1 至第159 條之4 之規定，而經當事人於審判程序同意
    作為證據，法院審酌該言詞陳述或書面陳述作成時之情況，
    認為適當者，亦得為證據；當事人、代理人或辯護人於法院
    調查證據時，知有第159 條第1 項不得為證據之情形，而未
    於言詞辯論終結前聲明異議者，視為有前項之同意，刑事訴
    訟法第159 條之5 定有明文。查本案所引用之被告以外之人
    審判外之言詞或書面陳述，被告乙○○及檢察官於本院審理
    時，知有第159 條第1 項不得為證據之情形，而未於言詞辯
    論終結前聲明異議，本院審酌該等言詞陳述及書面陳述作成
    之情況，未見有何不適當之情形，故依前開規定，均應有證
    據能力。
二、認定事實所憑之證據及理由：
（一）訊據被告乙○○固坦承申辦上開土地銀行帳戶，惟否認有
      何幫助恐嚇取財之犯行，辯稱：(1)伊前因販賣帳戶之詐欺
      取財案件入監服刑，伊未服刑前，房東告知前妻鄭可欣（
      改名鄭溧姮）曾到伊租屋處，可能伊前妻有接觸到伊土地
      銀行存摺及提款卡；(2)伊欲服刑時已將物品打包放於租屋
      處，出監後伊原本打包好之東西被房東拿出來放在4 樓倉
      庫，僅伊土地銀行存摺、提款卡及郵局存摺不見了，伊看
      到那些東西覺得很陌生；伊出監後為找工作之用，而將帳
      戶解除警示之後1 個星期才發現存摺、提款卡已經不見，
      並無提供予他人施行恐嚇取財行為云云。
（二）惟查：
   (1) 被害人蔡清金、甲○○因遭人以電話恫稱不匯款即無法取
      回賽鴿等語，因而心生畏懼，被害人蔡清金因而於98年7
      月21日由其子陳建宏轉帳5,596 元、被害人甲○○因而於
      98年8 月13日轉帳3,000 元至被告上開土地銀行帳戶內，
      並旋即遭提領轉帳等情，業經被害人甲○○於警詢時證述
      明確，復有被害人蔡清金之子陳建宏之公務電話記錄、羅
      東鎮農會98年11月11日羅鎮農信字第0981000766號函及函
      附陳建宏資料、土地銀行98年10月15日竹北存字第
      0980000366號函及被告上開土地銀行歷史交易資料影本各
      1 份在卷可稽，足見被告所開立土地銀行帳戶存摺、提款
      卡（含密碼）資料，確係由不明人士持以供作恐嚇取財匯
      款之用，而有助成恐嚇取財之情事，被害人2 人亦因不明
      人士之行為，而心生畏懼，各自匯款至上開被告帳戶內等
      情，即堪認定。
   (2) 又一般人於帳戶存摺、提款卡遭竊或遺失後，多會立即報
      警或向金融機構辦理掛失止付，恐嚇取財集團成員如仍以
      該帳戶作為犯罪工具，則其等向他人恐嚇取財匯款入該帳
      戶後，極有可能因帳戶所有人掛失止付遭凍結而無法提領
      ，或於提領時遭銀行人員發覺，增高其等犯罪遭查獲之可
      能，甚或遭帳戶所有人以申請補發存摺或變更印鑑等方式
      提領帳戶內之款項，而無法得償其等犯罪之目的。是犯罪
      集團若非確信該帳戶所有人不會報警處理或掛失止付，以
      確定其等能自由使用該等帳戶提款、轉帳，當不至於以該
      帳戶從事犯罪。則恐嚇取財之犯罪集團成員願意使用被告
      上揭帳戶做為被害人匯款使用，顯見上開帳戶存摺、提款
      卡及密碼，應係被告以不詳方式，交由不詳之犯罪集團成
      員所取得，足堪認定。
   (3) 再按於金融機構開設帳戶，請領存摺及提款卡，係針對個
      人身分之社會信用而予以資金流通，具有強烈之屬人性格
      ，而金融帳戶作為個人理財之工具，申請開設並無任何特
      殊之限制，一般民眾皆得以存入最低開戶金額之方式申請
      取得，且同一人均得在不同之金融機構申請數個存款帳戶
      使用，此乃眾所週知之事實。故一旦有人刻意收集他人帳
      戶使用，依一般常識，極易判斷係隱身幕後之人基於使用
      他人帳戶，規避存提款不易遭偵查機關循線追查之考慮而
      為，自可產生與不法犯罪目的相關之合理懷疑。而存摺、
      提款卡、密碼均係與個人隱私有密切關係之重要物件，一
      般人若非基於特殊目的或情誼，斷無任意交由他人保管或
      使用之理。被告係智慮正常之成年人，其對將己有之存摺
      、提款卡、密碼交付他人，極可能遭人用作財產犯罪之工
      具，應有所預見，況其前因販賣帳戶之詐欺案件，經判刑
      確定，並於98年1 月27日執行完畢，翌日（28日）出監，
      有其臺灣高等法院被告前案紀錄表在卷可稽，猶將之交付
      他人使用，顯有容認犯罪事實發生之本意，亦堪認定。
（三）被告雖以前揭情詞置辯，惟查：
   (1) 被告前因販賣帳戶之詐欺案件執行完畢出監後，於98 年3
      月12日始解除渣打國際商業銀行帳戶警示，於同年3月19
      日連動解除上開土地銀行帳戶警示，亦有財團法人金融聯
      合徵信中心查詢資料1份在卷可查（見偵查卷第16頁）；
      參以證人鄭溧姮於偵查中證述：於97年3月間遭被告打後
      即離開被告，未再與被告接觸，伊僅帶走伊第一銀行存摺
      及提款卡，其他東西均未拿，亦不知被告何時入監、出監
      等語（見偵查卷第56～57頁），而證人鄭溧姮於離開被告
      租屋處時，被告尚未入監，此亦為被告所肯認（見本院卷
      第98頁），再被告之土地銀行帳戶於98年3月19日前亦未
      經解除警示而無法利用，如前所述，參以證人鄭溧姮亦不
      知被告何時出監，縱被告出監後，何時申請解除警示帳戶
      ，亦係依憑被告之決定，綜合上情以觀，證人鄭溧姮並無
      自行取用經設為警示帳戶之土地銀行存摺、提款卡以資利
      用之理。
   (2) 又金融帳戶之存摺、提款卡乃個人重要理財之物，若落入
      不明人士手中，極易被利用為取贓之犯罪工具，一般人均
      有妥為保管以防止他人任意使用之認識。而被告前已因販
      賣帳戶之詐欺案件，服刑期滿出監，是其對於金融帳戶如
      落入不明人士手中恐遭利用於犯罪之情更甚於一般人，然
      被告卻無法清楚說明其土地銀行之存摺、提款卡是否亦在
      其所打包之行李內或是否在行李遭棄置後，向房東追問其
      物品去處，是其行止，顯有可疑。
   (3) 況上該土地銀行帳戶自97年6 月21日存款入息後，迄至98
      年7 月13日起始有交易往來，亦有其土地銀行歷史交易往
      來明細在卷可查（見偵查卷第15頁），縱如被告所述於入
      監服刑前將其東西打包放於租賃屋內，而在解除警示帳戶
      後1 個星期始發現存摺及提款卡不見等情，然當時上開土
      地銀行存摺及提款卡均未遭非法利用，而被告亦於98年2
      月4 日因身分證遺失而重新申辦，有其提出之嘉義市西區
      戶政事務所郵柬影本可稽（見本院卷第16頁），足見其出
      獄後，已先檢視其重要資料，並知需重新辦理身分證件，
      而被告甫因販賣帳戶案件出監不久，並為尋找工作而解除
      其帳戶之警示，且其至遲於辦理解除警示帳戶後1 星期已
      知其存摺、提款卡不見，卻迄至98年7 月13日上開土地銀
      行帳戶交易往來前，已逾3 個月以上，就此恐遭人非法利
      用之帳戶，無何辦理掛失止付或報警處理（見偵查卷第9
      頁），足認其辯稱土地銀行之存摺、提款卡係遺失等情，
      難以採信。
   (4) 又一般使用提款卡轉帳提領，均需輸入密碼，且若錯誤輸
      入3 次，該提款卡即遭鎖卡甚至由提款機沒入，此為一般
      人所知悉，而被告雖供稱未將其土地銀行帳戶之密碼記載
      於提款卡等語（見偵查卷第34頁），然其土地銀行提款卡
      遭持用多次順利提領、轉帳等情，有該帳戶客戶歷史交易
      明細查詢在卷可查（見警卷第7 、8 頁），上開提款卡密
      碼果非被告交付，該犯罪集團之人豈有可能在存摺、提款
      卡上並無註記密碼時，可順利提領轉帳，甚至未顧慮如猜
      測錯誤密碼恐遭鎖卡或沒入之情，顯足堪認定被告辯稱未
      交付帳戶存摺、提款卡及密碼與他人等情不足採信。
（四）至於被告土地銀行帳戶於98年7 月13日、7 月14日雖遭不
      詳之男女持以轉帳使用，有中華郵政股份有限公司基隆郵
      局99年1月6日基營字第0990100007號函、99年2月2日基營
      字第0990100087號函及函附光碟2片、翻拍照片附卷可稽
      ，惟此僅能證明被告並非實際操作提領轉帳之正犯，難據
      為其有利之認定，附此敘明。
（五）從而，被告之辯解，為卸責之詞，不足採信，本件事證明
      確，被告犯行堪以認定，應依法論科。
三、論罪科刑：
（一）按刑法上之幫助犯，係對於犯罪與正犯有共同之認識，而
      以幫助之意思，對於正犯資以助力，而未與實行犯罪之行
      為者而言，倘如未參與實施犯罪構成要件之行為，且係出
      於幫助之意思提供助力，即屬幫助犯，而非共同正犯。本
      案被告雖提供上開帳戶供犯罪集團成員為恐嚇取財使用，
      然被告並未參與實行恐嚇取財之行為，且亦無證據證明被
      告有參與恐嚇取財犯行之構成要件行為，是被告提供上開
      帳戶之行為，均僅係參與恐嚇取財構成要件以外之行為，
      自應論以幫助犯，而非共同正犯。故核被告所為，係犯刑
      法第30條第1 項前段、第346 條第1 項之幫助恐嚇取財罪
      。又被告幫助他人實施犯罪，爰依刑法第30條第2 項之規
      定減輕其刑。被告以一幫助行為，幫助他人先後對被害人
      蔡清金、甲○○恐嚇取財，係以一幫助行為，侵害被害人
      2 人之財產法益，為想像競合犯，應依刑法第55條之規定
      ，從一重之幫助恐嚇取財罪論處。被告前因詐欺案件，經
      臺灣新竹地方法院以97年度竹簡字第816 號判處有期徒刑
      3 月確定，於98年1 月27日縮短刑期執行完畢，有臺灣高
      等法院被告前案紀錄表在卷可稽，其於受徒刑之執行完畢
      後，5 年以內故意再犯本件有期徒刑以上之罪，為累犯，
      應依刑法第47條第1 項之規定，加重其刑，並先加後減之
      。
（二）審酌被告為高職畢業之智識程度，雖未實際參與恐嚇取財
      犯行，但其提供帳戶供不法犯罪集團使用，不僅造成執法
      機關不易查緝犯罪行為人，嚴重危害社會治安，助長社會
      犯罪風氣，更造成被害人2 人求償上之困難，犯後仍心存
      僥倖，飾詞否認，被害人2 人遭詐騙之金額非鉅，及被告
      家境小康等一切情狀，量處如主文所示之刑及諭知易科罰
      金之折算標準。
據上論斷，應依刑事訴訟法第299 條第1 項前段，刑法第346 條
第1 項、第30條第1 項前段、第2 項、第55條、第41條第1 項前
段、第47條第1 項，刑法施行法第1 條之1 第1 項、第2 項前段
，判決如主文。
本案經檢察官曹合一到庭執行職務。
中    華    民    國    99    年    5     月    24    日
                  刑事第四庭  審判長  法  官   蔡憲德
                                      法  官   吳育霖
                                      法  官   梁淑美
以上正本證明與原本無異。
如不服本判決應於收受判決後10日內向本院提出上訴書狀，並應
敘述具體理由；其未敘述上訴理由者，應於上訴期間屆滿後20日
內向本院補提理由書（均須按他造當事人之人數附繕本）「切勿
逕送上級法院」。告訴人或被害人如對於本判決不服者，應具備
理由請求檢察官上訴，其上訴期間之計算係以檢察官收受判決正
本之日期為準。
中    華    民    國    99    年    5     月    24    日
                                      書記官   林金福
中華民國刑法第346條
（單純恐嚇罪）
意圖為自己或第三人不法之所有，以恐嚇使人將本人或第三人之
物交付者，處 6 月以上 5 年以下有期徒刑，得併科 1 千元以
下罰金。
以前項方法得財產上不法之利益，或使第三人得之者，亦同。
前二項之未遂犯罰之。

司法院資訊處製作；財團法人民間司法改革基金會備份。
